【裁判字號】    98,上訴,1348
【裁判日期】    981012
【裁判案由】    組織犯罪防制條例等
【裁判全文】
臺灣高等法院高雄分院刑事判決        98年度上訴字第1348號
上  訴  人
即  被  告  庚○○
            壬○○
            午○○
上列  一人
選任辯護人  陳豐裕律師
上  訴  人
即  被  告  甲○○（原名王耀毅.
                    男  民國○.
                    身分證統一.
                    住彰化縣彰.
上列  一人
選任辯護人  林樹根律師
            洪茂松律師
            邱麗妃律師
上  訴  人
即  被  告  辛○○  男  民國○.
                    身分證統一.
                    住高雄市○.
                    居高雄市小.
            子○○  男  民國○.
                    身分證統一.
                    住高雄市○.
            己○○  男  民國○.
                    身分證統一.
                    住高雄市○.
上列上訴人因違反組織犯罪防制條例案件，不服臺灣高雄地方法
院96年度訴字第2047號中華民國98年5 月29日第一審判決（起訴
案號：臺灣高雄地方法院檢察署96年度偵字第3306號、第11978
號、第12145號、第12354號），提起上訴，本院判決如下：
     主  文
上訴駁回。
     理  由
一、按不服地方法院之第一審判決而上訴者，須提出上訴書狀，
    並應敘述具體理由，上訴書狀未敘述上訴理由者，應於上訴
    期間屆滿後20日內補提理由書於原審法院。逾期未補提者，
    原審法院應定期間先命補正。但上訴書狀已敘述理由，惟所
    敘述者非屬具體理由，則屬不符上訴之法定程式，由第二審
    法院以其上訴不合法律上程式，判決駁回，不生定期命補正
    之問題，刑事訴訟法第350 條第1 項、第361 條、第362 條
    、第367 條定有明文。
二、次按上開所稱「上訴書狀應敘述具體理由」，係指須就不服
    之判決為具體之指摘而言，如僅泛稱原判決認事用法不當或
    採證違法、判決不公等，均非具體理由（法院辦理刑事訴訟
    案件應行注意事項第162 點參照）；復按所謂具體理由，必
    係依據卷內既有訴訟資料或提出新事證，指摘或表明第一審
    判決有何採證認事、用法或量刑等足以影響判決本旨之不當
    或違法，而構成應予撤銷之具體事由，始克當之（例如：依
    憑證據法則具體指出所採證據何以不具證據能力，或依憑卷
    證資料，明確指出所為證據證明力之判斷如何違背經驗、論
    理法則）；倘僅泛言原判決認定事實錯誤、違背法令、量刑
    失之過重或輕縱，而未依上揭意旨指出具體事由，或形式上
    雖已指出具體事由，然該事由縱使屬實，亦不足以認為原判
    決有何不當或違法者（例如：對不具有調查必要性之證據，
    法院未依聲請調查亦未說明理由，或援用證據不當，但除去
    該證據仍應為同一事實之認定），皆難謂係具體理由，俾與
    第二審上訴制度旨在請求第二審法院撤銷、變更第一審不當
    或違法之判決，以實現個案救濟之立法目的相契合，並節制
    濫行上訴」（最高法院97年度台上字第892 號判決意旨參照
    ）。是如上訴理由書狀並未依據卷內訴訟資料，具體指摘原
    判決認事用法有何違法或不當之情形，即屬上訴未敘述具體
    理由。
三、上訴人即被告（下稱上訴人）庚○○因犯原審判決附表四之
    一編號8 （共同連續犯重利罪）、附表四之二編號8 （共同
    犯重利罪，共7 罪）、附表四之三編號6 （共同犯剝奪他人
    行動自由罪）之罪刑，應執行有期徒刑1 年8 月，如易科罰
    金，以銀元佰元即新台幣玖佰元折算壹日在案。而被告庚○○於上訴期間之98年6 月30日向原審法院提出上訴狀，上
    訴理由略以：「本人並無貸與被害人金錢或他物，與重利罪
    之構成要件不符，被害人曠詩華係上訴人之姨母，上訴人並
    無剝奪行動自由之必要，況上訴人並無對自己姨母動粗之行
    為，可傳喚曠詩華為證」云云。本院查，按以自己共同犯罪
    之意思，事先同謀，而由其中一部分人實施犯罪之行為者，
    均為共同正犯，有大法官釋字第109 號解釋在案；又共同實
    施犯罪行為之人，在合同範圍以內，各自分擔犯罪行為之一
    部，相互利用他人之行為，以達其犯罪之目的者，即應對全
    部所發生之結果，共同負責，有最高法院28年上字第3110號
    判例可參。本件上訴人庚○○受僱於「八號當舖」、「天下
    當舖」，並分擔放款、討債之部分行為，縱未參與貸放重利
    給全部被害人之行為，且親自參與剝奪被害人曠詩華行動自
    由之行為，雖未對曠詩華動粗毆打，依前開大法官釋字第10
    9 號解釋及最高法院28年上字第3110號判例意旨，就上開犯
    行，上訴人均成立共同正犯，原判決就此論述綦詳。再者，
    證人曠詩華於原審已到庭證述明確，並經被告交互詰問，已
    保障其對質詰問權，上訴人庚○○請求再次傳喚證人曠詩華
    核無必要。綜上說明，上訴人庚○○所提之前述上訴理由與
    刑事訴訟法第361條第2項所稱「具體理由」顯非相當。
四、上訴人壬○○因犯原審判決附表四之一編號9 、附表四之二
    編號9 、附表四之三編號7 之罪刑，應執行有期徒刑4 年，
    如易科罰金，以銀元佰元即新台幣玖佰元折算壹日在案。
    而被告壬○○於98年6 月23日提出上訴狀，上訴理由略以：
    「上訴人壬○○並未涉及如原審附表一編號7 、10、14、16
    、17、18、19、20及附表編號1 、2 、3 、5 、6 、18、20
    之放款重利罪之犯行。至於附表三編號4 之犯行已與被害人
    和解、編號6 之被害人同意扣利息錢、編號8 之被害人稱：
    要將其載到山上等語，被告壬○○從未說過這些話。原審法
    院對於上述事實未臻審慎查明清楚，而遽以認為被告壬○○
    犯有上開所示之罪，其裁判自有違誤」云云。本院查，原判
    決對於上訴人壬○○涉犯上開重利及恐嚇危害安全等罪事實
    之認定及其所憑之證據，均已充分說明，上訴理由所列各節
    ，顯然未依據卷內既有訴訟資料，具體指摘或表明原審認定
    其罪刑，究竟有何種證據證明力之判斷，有何違背經驗、論
    理法則之不當或違法，而可構成應予撤銷之具體理由，其上
    訴顯無具體理由。
五、上訴人午○○因犯原審判決附表四之一編號10、附表四之二
    編號10、附表四之三編號8 之罪刑，應執行有期徒刑1 年2
    月，如易科罰金，以銀元佰元即新台幣玖佰元折算壹日在
    案。而被告午○○於98年7 月7 日提出上訴狀，上訴理由略
    以：「借款人之陳述，並無任何一人指稱是向上訴人借款，
    則自難以被告在當舖任職之事實，遽認就重利部分，被告與
    卯○○等人具共同犯意聯絡。尤有言者，這當中有部分之借
    款並非借款人至當舖借款，被告更不可能知悉或參與，顯見
    原判決認定被告應對其他共犯之重利行為擔負刑責，實屬率
    斷。原判決附表三編號4 部分：上訴人一再辯稱是因丁○○
    積欠借款，才前往要債，被告只是單純前往，並未用腳踹鐵
    門，而就算壬○○、戊○○有任何舉動，也皆非被告所能控
    制。被告確無恐嚇之意圖」云云。本院查，按以自己共同犯
    罪之意思，事先同謀，而由其中一部分人實施犯罪之行為者
    ，均為共同正犯，有大法官釋字第109 號解釋在案；又共同
    實施犯罪行為之人，在合同範圍以內，各自分擔犯罪行為之
    一部，相互利用他人之行為，以達其犯罪之目的者，即應對
    全部所發生之結果，共同負責，有最高法院28年上字第3110
    號判例可參。本件上訴人午○○受僱於「八號當舖」、「天
    下當舖」，並分擔放款、討債之部分行為，縱未參與貸放重
    利給全部被害人之行為，依前開大法官釋字第109 號解釋及
    最高法院28年上字第3110號判例意旨，上訴人午○○就上開
    犯行均為共同正犯。綜上所述，其上訴顯無具體理由。
六、上訴人甲○○因犯原審判決附表四之一編號14、附表四之二
    編號14之罪刑，應執行有期徒刑3年2月，如易科罰金，以銀
    元300元即新臺幣900元折算壹日在案。而被告甲○○於98年
    6 月23日提出上訴狀，上訴理由略以：「依證人方盈潔、癸○○、許蕙、未○○、寅○○、丑○○○等人供述之借款
    用途觀之，且有多人借款數次，借款人似無急迫、輕率或無
    經驗情事，與刑法第344 條重利罪構成要件不該當。又原判
    決附表二編號3 ，係以30日為一期，月息9 分；編號4 ，以
    30日為一期，月息5 分；編號5 ，以30日為一期，月息10分
    ；編號6 ，以30日為一期，月息9 分，以上利率均屬於一般
    當舖同業之放款利率水準，此可向當舖同業公會查詢，此部
    分尚不符合『取得與原本顯不相當之利息』之要件」云云。
    本院查，證人即被害人方盈潔、癸○○、許蕙、未○○、
    寅○○、丑○○○等人，分別因為有急用、繳交通違規罰單
    、還銀行卡債、朋友亟需借款、還賭債等事由急需用錢，始
    向上訴人等借款，顯係乘人急迫貸以金錢無訛。又依民間利
    率行情，一般人所知月息5 分以上即屬高利貸，而上訴人等
    以經營當舖為餌，被害人並未押當任何物品於當舖，上訴人
    等即貸以現款收取重利，自不能比照當舖同業之放款利率水
    準，原判決對於上訴人甲○○涉犯上開重利罪事實之認定及
    其所憑之證據，均已充分說明，上訴理由所列各節，顯然未
    依據卷內既有訴訟資料，具體指摘或表明原審認定其罪刑，
    究竟有何種證據證明力之判斷，有何違背經驗、論理法則之
    不當或違法，而可構成應予撤銷之具體理由，其上訴顯無具
    體理由。
七、上訴人辛○○因犯附表四之二編號15之重利罪，應執行有期
    徒刑1 年在案（原判決雖漏未諭知易科罰金之折算標準，惟
    此部分判決確定後，檢察官及上訴人辛○○均可聲請法院補
    正，併予說明）。而被告辛○○於98年6 月16日提出上訴狀
    ，上訴理由略以：「原審依據上訴人辛○○於同案被告有非
    法放款行為期間有上班而推定罪責。上訴人辛○○不知同案
    被告壬○○等向證人即被害人所取得之利息究為多少，其事
    實欄前後之認定記載不盡明確一致，不足為適用法律之依據
    ，已有未合。原審認定上訴人有前揭犯行，然依憑被害人不
    利上訴人供述，為主要論據之一，然上情為上訴人所否認。
    其與原審認定上訴人與證人間借貸之金額及利息等差異非少
    ，且原審事實欄之認定記載及理由欄之論斷說明復有前述不
    盡明確及所採證據與卷宗內資料不符之處，原審未說明經由
    何項調查及何證據可資參照，堪認證人不利上訴人之指訴各
    情確屬事實，逕認上訴人有原判決事實欄所載之犯行，其查
    證未盡且理由欠備」云云。本院查，按以自己共同犯罪之意
    思，事先同謀，而由其中一部分人實施犯罪之行為者，均為
    共同正犯，有大法官釋字第109 號解釋在案；又共同實施犯
    罪行為之人，在合同範圍以內，各自分擔犯罪行為之一部，
    相互利用他人之行為，以達其犯罪之目的者，即應對全部所
    發生之結果，共同負責，有最高法院28年上字第3110號判例
    可參。本件上訴人辛○○受僱於「八號當舖」、「天下當舖
    」，並分擔放款之部分行為，縱未參與貸放重利給全部被害
    人之行為，依前開大法官釋字第109 號解釋及最高法院28年
    上字第3110號判例意旨，上訴人辛○○就上開犯行均為共同
    正犯。又原判決關於上訴人辛○○涉犯上開重利罪事實之認
    定及其所憑之證據，均已充分說明，上訴理由所列各節，顯
    然未依據卷內既有訴訟資料，具體指摘或表明原審認定其罪
    刑，究竟有何種證據證明力之判斷，有何違背經驗、論理法
    則之不當或違法，而可構成應予撤銷之具體理由，其上訴顯
    無具體理由。
八、上訴人子○○因犯原審判決附表四之二編號16之罪刑，應執
    行有期徒刑6月，如易科罰金，以新臺幣1,000元折算壹日在
    案。被告子○○於98年6 月23日提出上訴狀，上訴理由略以
    ：「被告子○○並未涉及如原審附表二編號15、17、18、19
    、20之放款重利罪之犯行。原審法院對於上述事實未臻審慎
    查明清楚，而遽以認為被告子○○犯有上開所示之罪，其裁
    判自有違誤」云云。原判決對於上訴人子○○涉犯上開重利
    罪事實之認定及其所憑之證據，均已充分說明，上訴理由所
    列各節，顯然未依據卷內既有訴訟資料，具體指摘或表明原
    審認定其罪刑，究竟有何種證據證明力之判斷，有何違背經
    驗、論理法則之不當或違法，而可構成應予撤銷之具體理由
    ，其上訴顯無具體理由。
九、上訴人己○○因犯附表四之一編號11之重利罪刑在案，而被
    告己○○於98年6 月18日提出上訴狀，上訴理由略以：「被
    告己○○係在八號當舖從事櫃臺工作，並無從事任何私人借
    貸之工作。同案被告巳○○、甲○○等人在偵查中及審判中
    ，以及實際負責人卯○○在審判中均證稱被告無參與放貸之
    行為，僅為櫃臺人員、辦理向銀行貸款業務等。原審認定被
    告所涉犯之歷次犯行，均非被告所放款，且依相關證物均無
    被告參與之情狀，而相關被害人指述之內容，均無被告參與
    其中之事實，可見被告根本並無參與私人貸款之業務。被告
    僅短期受雇於八號當舖，且無證據顯示被告在受雇期間有從
    事任何不法行為，當不能以被告曾短期受雇而認被告與同案
    被告有犯意聯絡及行為分擔」云云。本院查，按以自己共同
    犯罪之意思，事先同謀，而由其中一部分人實施犯罪之行為
    者，均為共同正犯，有大法官釋字第109 號解釋在案；又共
    同實施犯罪行為之人，在合同範圍以內，各自分擔犯罪行為
    之一部，相互利用他人之行為，以達其犯罪之目的者，即應
    對全部所發生之結果，共同負責，有最高法院28年上字第31
    10號判例可參。本件上訴人己○○受僱於「八號當舖」，並
    分擔放款之部分行為，縱未參與貸放重利給全部被害人之行
    為，依前開大法官釋字第109 號解釋及最高法院28年上字第
    3110號判例意旨，上訴人己○○就上開犯行均為共同正犯。
    又原判決關於上訴人己○○涉犯上開重利罪事實之認定及其
    所憑之證據，均已充分說明，上訴理由所列各節，顯然未依
    據卷內既有訴訟資料，具體指摘或表明原審認定其罪刑，究
    竟有何種證據證明力之判斷，有何違背經驗、論理法則之不
    當或違法，而可構成應予撤銷之具體理由，其上訴顯無具體
    理由。
十、綜上所述，上訴人等所提出之上訴理由，均非依據卷內既有
    訴訟資料或提出新事證，具體指摘原判決上開採證認事，有
    何足以影響判決本旨之不當或違法，而構成應予撤銷之具體
    事由，徒以上開各節，而爭執本件判決不當，請求改判並從
    輕量刑，依據上開說明，被告等所提之前述上訴理由即與刑
    事訴訟法第361 條第2 項所稱「具體理由」顯非相當，其上
    訴顯屬違背法律上之程式，應由本院依同法第367 條前段、
    第372 條規定，不經言詞辯論，判決如主文。
、被告卯○○、巳○○、辰○○、乙○○、丙○○、戊○○部
    分，另行審結。
據上論斷，應依刑事訴訟法第367 條前段、第372 條，判決如主
文。
中    華    民    國    98    年    10    月    12    日
                  刑事第五庭    審判長法  官  曾永宗
                                      法  官  任森銓
                                      法  官  鍾宗霖
以上正本證明與原本無異。
剝奪行動自由罪部分，如不服本判決應於收受本判決後10日內向
本院提出上訴書狀，其未敘述上訴理由者，並得於提起上訴後10
日內向本院補提理由書狀（均須按他造當事人之人數附繕本）「
切勿逕送上級法院」。
其餘部分，不得上訴。
中    華    民    國    98    年    10    月    13    日
                                      書記官  陳武悅
附錄本判決論罪科刑法條：
刑法第302 條第1 項
私行拘禁或以其他非法方法，剝奪人之行動自由者，處5 年以下
有期徒刑、拘役或3 百元以下罰金。
刑法第304 條第1 項
以強暴、脅迫使人行無義務之事或妨害人行使權利者，處3 年以
下有期徒刑、拘役或3 百元以下罰金。
刑法第305 條
以加害生命、身體、自由、名譽、財產之事，恐嚇他人致生危害
於安全者，處2 年以下有期徒刑、拘役或3 百元以下罰金。
刑法第344 條
乘他人急迫、輕率或無經驗貸以金錢或其他物品，而取得與原本
顯不相當之重利者，處1 年以下有期徒刑、拘役或科或併科1 千
元以下罰金。


司法院資訊處製作；財團法人民間司法改革基金會備份。
